臺灣雲林地方法院民事判決
110年度訴字第126號
原      告  進利建設有限公司

法定代理人  施昭佑  
訴訟代理人  鄭植元律師
被      告  吳孟庭  
            李文弘  

            𡍼見發  

上三人共同
訴訟代理人  陳益盛律師
上列當事人間確認抵押權不存在事件，經本院於民國110年10月4
日言詞辯論終結，判決如下：
    主  文
確認被告就原告所有如附表所示不動產所設定擔保債權總金額新
臺幣肆佰捌拾萬元之最高限額抵押權，其所擔保之債權於超過本
金新臺幣肆佰萬元，及利息部分逾自民國一○九年八月十一日起
至清償日止，按年息百分之二十計算之利息部分不存在。
原告其餘之訴駁回。
訴訟費用由原告負擔。
    事實及理由
一、原告主張：訴外人宥慶建設有限公司（下稱宥慶公司)前向
    被告吳孟庭、李文弘、𡍼見發三人借款新臺幣（下同）400
    萬元，由原告擔任物上保證人，提供附表所示不動產設定擔
    保債權總金額480萬元之最高限額抵押權（下稱系爭抵押權
    ）予被告三人，嗣後宥慶公司已於民國109年11月27日清償
    借款400萬元，為此，請求確認系爭抵押權不存在等語。
　　並聲明：㈠確認被告就附表所示不動產，於108年7月8日以六
    螺跨字第001150號所設定擔保債權最高限額480萬元之最高
    限額抵押權不存在。㈡訴訟費用由被告負擔。
二、被告三人則以：被告三人與宥慶公司間有二筆金額分別為2,
    900萬元、400萬元之消費借貸契約，原告就上開400萬元借
    款擔任物上保證人，提供附表所示不動產設定系爭抵押權予
    被告三人，被告三人於抵押權設定後，先後於108年7月15日
    匯款1300萬元、875萬元，存款110萬元、265萬元，及匯款7
    50萬元至宥慶公司設於台中商業銀行南台中分行、帳號0000
    00000000號帳戶內，被告三人確已將系爭抵押權所擔保債權
    之借款2900萬元及400萬元交付予宥慶公司所指定之帳戶，
    足認系爭抵押權所擔保之債權確實存在。至原告主張宥慶公
    司於109年11月27日匯款400萬元部分，乃係宥慶公司要求被
    告三人不要就2,900萬元借款所設定之抵押權為強制執行行
    為，故而先清償被告三人400萬元，上開400萬元並非用以清
    償系爭抵押權所擔保400萬元借款等語，資為抗辯。
　　並聲明：原告之訴駁回，訴訟費用由原告負擔。　
三、兩造不爭執之事實：
  ㈠原告所有如附表所示不動產前於108 年7 月8 日設定擔保債
　  權總金額480 萬元之最高限額抵押權予被告三人。
　㈡宥慶公司於109 年11月27日以其台中商業銀行南台中分行帳
　  號000000000000帳戶轉帳400 萬元予台中商業銀行北屯分行
　  開立台中商業銀行北屯分行之本行支票，嗣由被告吳孟庭於
　  109 年12月9 日提示兌現。
四、得心證之理由：　
    本件爭點在於原告所有如附表所示不動產於108 年7 月8日
　  設定擔保債權總金額480 萬元之最高限額抵押權是否因債務
　  清償而消滅？
　㈠按確認法律關係之訴，非原告有即受確認判決之法律上利益
    者，不得提起之，民事訴訟法第247條第1項前段定有明文。
    所謂即受確認判決之法律上利益，係指法律關係之存否不明
    確，原告主觀上認其在法律上之地位有不安之狀態存在，且
    此種不安之狀態，能以確認判決將之除去者而言，若縱經法
    院判決確認，亦不能除去其不安之狀態者，即難認有受確認
    判決之法律上利益，最高法院52年度台上字第1240號著有裁
    判可稽。原告主張被告三人於原告所有如附表所示不動產上
    所設定之系爭抵押權不存在，因而請求確認系爭抵押權不存
    在等語，為被告所否認，則兩造間系爭抵押權之存否不明確
    ，足使原告法律上之地位有不安之狀態，揆諸前開說明，原
    告提起本件確認之訴有即受確認判決之法律上利益，合先敘
    明。
　㈡原告主張宥慶公司前向被告三人借款400萬元，由原告提供附
    表所示不動產設定系爭抵押權予被告三人，嗣後宥慶公司已
    於109年11月27日清償借款400萬元，爰請求確認系爭抵押權
    不存在，為被告所否認，並以：宥慶公司於109年11月27日
    匯款400萬元部分，乃係宥慶公司要求被告三人不要就2,900
    萬元借款所設定之抵押權為強制執行行為，故而先清償400
    萬元，上開400萬元並非用以清償系爭抵押權所擔保400萬元
    借款等語置辯。是系爭抵押權所擔保之借款是否已清償，即
    有審酌之必要。
　㈢原告主張宥慶公司前向被告三人借款400萬元，由原告提供附
    表所示不動產設定系爭抵押權予被告三人，嗣後宥慶公司於
    109年11月27日清償400萬元等情，業據原告提出土地登記謄
    本抵押權設定契約書、借款合約書、宥慶公司存摺封面及內
    頁明細等為證，並為被告所不爭執，堪信原告此部分主張為
    真正。
　㈣又被告三人與宥慶公司於108年6月24日分別簽訂2份借款合約
    書，約定宥慶公司向被告三人分別借款2,900萬元、400萬元
    ，原告就上開400萬元借款擔任物上保證人，提供附表所示
    不動產設定系爭抵押權予被告三人，被告三人於抵押權設定
    後，先後於108年7月15日匯款1300萬元、875萬元，存款110
    萬元、265萬元，及匯款750萬元至宥慶公司設於台中商業銀
    行南台中分行、帳號000000000000號帳戶內，有抵押權設定
    契約書、借款合約書（及作借據）、土地登記謄本、匯款單
    、存款憑條在卷可佐，堪認被告三人確有交付2,900萬元及4
    00萬元借款予宥慶公司之事實。被告三人就系爭抵押權所擔
    保之借款債權既僅有交付400萬元予宥慶公司，而抵押權之
    性質係從屬債權，若債權不存在，則抵押權亦無存在之理由
    ，被告三人與抵押債務人間實際借款為400萬元，則系爭抵
    押權依抵押權從屬性原則，自僅於400萬元之範圍內存在。
　㈤按抵押權所擔保者為原債權、利息、遲延利息，及實行抵押
    權之費用。但契約另有約定者，不在此限。如當事人有約定
    違約金，且訂明為抵押權擔保之範圍，並經登記者，亦為抵
    押權擔保債權之範圍，此觀民法第861條規定自明。經查，
    觀之附表所示土地之土地登記謄本記載，系爭抵押權擔保之
    債權種類及範圍為擔保債務人對抵押權人現在（包括過去所
    負現在尚未清償）及將來在本抵押權設定契約書所定最高限
    額內所負之債務，包括借款、保證、票據等。擔保債權確定
    期日：109年1月2日，清償日期：109年1月2日。另系爭抵押
    權所擔保債權約定之遲延利息為：逾債務清償日期起，依照
    年利率20％按日計算之利息；違約金約定為：逾債務清償日
    期起，逾期懲罰性違約金依借款金額每年利率20％按日計算
    違約金，此有土地登記謄本在卷可稽。而系爭抵押債權之遲
    延利息及違約金既經兩造約定為抵押權擔保之範圍，復經登
    載於土地登記簿，揆諸前揭規定，遲延利息及違約金即在系
    爭抵押權擔保之範圍，應堪認定。
　㈥按清償人所提出之給付，如兩造當事人間未約定究係清償本
    金或利息，則應先抵充費用、次充利息，次充原本，民法第
    323條前段定有明文。原告主張系爭抵押權所擔保之400萬元
    借款債權，宥慶公司曾於109年11月27日以匯款方式清償400
    萬元，固為被告所不爭執。而系爭抵押權所擔保之借款400
    萬元，約定之清償日期為109年1月2日，有土地登記謄本在
    卷可參。而債務人宥慶公司遲至109年11月27日始清償400萬
    元，顯見債務人宥慶公司有遲延給付之事實。而宥慶公司於
    108年6月24日分別向被告三人借款2,900萬元、400萬元，並
    分別設定擔保債權總金額3,480萬元、480萬元之最高限額抵
    押權，而宥慶公司於109年11月27日清償400萬元時，並未指
    定抵充之債務為何筆債務，而上開2,900萬元借款及400萬元
    借款之清償期相同，債權人獲益均相等，則依民法第322條
    第1項第3款、第323條規定，應按法定抵充次序先抵充利息
    ，並按債權比例各抵充其一部。而宥慶公司所清償400萬元
    ，經分別抵充後，僅足以分別抵充2,900萬元借款自109年1
    月3日起至109年8月10日止，按年息20％計算之遲延利息3,51
    1,781元，及109年8月11日部分利息3,370元，以及400萬元
    借款自109年1月3日起至109年8月10日止，按年息20％計算之
    遲延利息484,384元，及109年8月11日部分利息465元，尚不
    足以抵充宥慶公司積欠被告三人之債權本金400萬元。準此
    ，原告主張被告三人就原告所有如附表所示不動產設定系爭
    抵押權所擔保之債權超過本金400萬元，及利息部分逾自109
    年8月11日起至清償日止之利息債權不存在，尚屬有據，逾
    此部分之請求，則無理由，應予駁回。
　㈦又抵押權所擔保之債權，如因清償、提存、免除、混同等原
    因而全部消滅時，抵押權全部消滅，是為抵押權消滅上之從
    屬性。如抵押權所擔保之債權一部消滅，其抵押權之效力亦
    減縮至該餘存債權範圍為限。系爭抵押權所擔保之借款既僅
    交付400萬元，且借款已經抵押債務人部分清償，經抵充400
    萬元借款自109年1月3日起至109年8月10日止之遲延利息後
    ，則系爭抵押權之效力自應減縮至該餘存債權範圍即本金債
    權400萬元，及自109年8月11日起至清償日止依照年利率20％
    按日計算之遲延利息，及逾債務清償日期起，逾期懲罰性違
    約金依借款金額每年利率20％按日計算違約金之範圍內為限
    。
　㈧綜上所述，原告請求確認被告三人就原告所有如附表所示不
    動產設定最高限額抵押權所擔保之本金債權超過400萬元及
    利息部分逾自109年8月11日起至清償日止之利息債權不存在
    ，為有理由，逾此範圍之請求，則無理由，應予駁回。
  ㈨本件事證已臻明確，兩造其餘攻擊防禦方法，均予判決結果
    不生影響，自無一一審究論列之必要，併此敘明。
五、訴訟費用負擔之依據：民事訴訟法第第79條。
中　　華　　民　　國　　110 　年　　10　　月　　25　　日
                  民事第二庭    法  官  冷明珍

以上正本係照原本作成。
如對本判決上訴，須於判決送達後20日內向本院提出上訴狀。如
委任律師提起上訴者，應一併繳納上訴審裁判費。
中　　華　　民　　國　　110 　年　　10　　月　　25　　日
                                書記官　陳姵君
附表：
編 號 土  地  坐  落     面  積 權利範圍 備  考  縣  市 鄉鎮市區 段 小段 地號 平方公尺   １ 雲林縣 西螺鎮 廣興  400 205.18 全部  ２ 雲林縣 西螺鎮 廣興  401 199.75 全部  ３ 雲林縣 西螺鎮 廣興  402 194.28 全部  ４ 雲林縣 西螺鎮 廣興  403 188.81 全部  ５ 雲林縣 西螺鎮 廣興  404 186.89 全部  ６ 雲林縣 西螺鎮 廣興  405 195.25 全部  ７ 雲林縣 西螺鎮 廣興  406 263.05 全部